# 请教陈版，关于子公司失控后的科目列报问题

提问人：南茜 时间：2020-04-08 23:57:05
请教陈版，去年底以来，文化长城、中昌数据、亚太药业、创新医疗、*ST九有、神城A退等均大方公告关于对子公司失去控制的事实。查了他们披露的报表，有些将其转为可供出售金融资产内(如天山生物)，有些将其转入其他权益工具投资计算，有些则将其列为持有待售资产(如新日恒力)。
但根据准则的规定，失控的子公司，不能对上市公司施加控制、共同控制或者重大影响，因此不属于《企业会计准则第 2 号——长期股权投资（ 2014 年修订）》的适用范围，而应当按照《企业会计准则第 22 号——金融工具确认和计量（ 2014 年修订）》的规定处理，且应将此类非交易性权益工具投资指定为 “以公允价值计量且其变动计入当期损益的金融资产”，或者指定为以公允价值计量且其变动计入其他综合收益的金融资产，这样理解正确吗？或者是否有可能继续在长期股权投资科目下核算呢？虽然是失控了，但法律上仍是实际控制人。

回答人：chenyiwei
我个人不赞同仅仅依据“失控”即认为已经丧失对子公司的控制权。
个人认为，此处所述的“对子公司管理失控”不能等同于会计意义上的“丧失对子公司的控制权”，本案例中A公司仍应纳入上市公司的合并报表范围。相应地，如果无法获取关于上述A子公司的财务状况、经营成果和现金流量的资料及相关审计证据，则应考虑这一审计范围受限情况对上市公司整体的影响程度，发表恰当类型的审计意见。
《企业会计准则第 33 号——合并财务报表（ 2014 年修订）》对控制的定义是“投资方拥有对被投资方的权力,通过参与被投资方的相关活动而享有可变回报，并且有能力运用对被投资方的权力影响其回报金额”，即控制的本质是一种“权力”（power），投资者暂时选择不行使该权力，或者因客观限制（如本案例中A公司的董事长不履行职责、管理层拒绝配合上市公司的管理工作等）暂时无法行使这种权力，并不代表没有这种权力。必要时，完全可以通过法律手段恢复行使该等权力。同时，作为A公司法律上的控股股东，仍有权利享有其收益，也有义务继续承担其亏损。相应地，对A公司仍应纳入上市公司的合并报表范围。
对此类“失控”的子公司，不可简单地对其股权和债权投资全部计提减值准备。目前的情况是不能确定对其股权投资和债权的可收回金额，而不是已经确定其可收回金额为零。简单地对其股权投资和债权全额计提减值准备，仍无法避免我们因审计范围受限而导致对其个别报表和合并报表发表非标准审计意见。
另外，此类子公司往往经营状况恶化，可能已出现贷款逾期、业务停止情况，不排除其期末存在超额亏损情况，而根据合并报表准则规定，超额亏损需纳入合并报表，并相应冲减合并报表中归属母公司股东的净资产和少数股东权益。由于目前无法核实该子公司的期末净资产情况，也相应导致期末合并资产负债表中归母净资产等关键财务指标无法核实，并进而导致后续处置这些子公司股权时，无法核实在合并报表层面应确认的处置损益金额。
此外，对子公司的失控表明上市公司与对外投资相关的内部控制很可能存在重大缺陷，需考虑对上市公司内部控制审计报告意见类型的影响。